臺灣高等法院高雄分院刑事判決　　　　　　　　　　九十一年度上訴字第七六五號
　　上　訴　人
　　即　被　告　余昆祐
　　　　　　　　丙○○
右上訴人因常業重利案件，不服臺灣高雄地方法院九十年度訴字第八二號，中華民國
九十一年三月十二日第一審判決（起訴案號：臺灣高雄地方法院檢察署八十九年度偵
字第一三五八三號）提起上訴，本院判決如左：
    主  文
上訴駁回。
    事  實
一、余昆祐（起訴書誤繕為甲○○）、丙○○及真實姓名、年籍不詳之陳姓成年男子
    （以下簡稱「陳姓男子」）三人，共同基於以貸與金錢予急迫之人而取得與原本
    顯不相當之重利為常業之犯意聯絡，自民國八十九年五月間某日起，在臺灣新聞
    報刊登「軍人補給站、小額借貸、自由業、上班族、0000000000」之
    借款分類廣告，乘不特定人需錢急迫、輕率或無經驗之際，以行動電話○九三九
    —六二八五五三號與渠等三人聯絡後，貸以金錢，藉此取得與原本顯不相當之重
    利，並恃以維生。乙○○於八十九年六月六日上午十時二十八分許，因無固定工
    作及收入，身體亦有心臟毛病，健保局以其欠繳健保費用停止其使用健保卡，為
    自費看病，翻閱余昆祐、丙○○及陳姓男子在前開臺灣新聞報刊登之借款分類廣
    告，以其○七—0000000號家用市內電話撥打○九三九—六二八五五三號
    行動電話與余昆祐等三人聯絡借款新臺幣（下同）一萬五千元，再於同年六月九
    日（起訴書誤繕為九月六日）下午六時許，余昆祐、丙○○共同至乙○○位在高
    雄市前鎮區○○○路五九號三樓之九居住處，乘乙○○需錢孔急之情形下，由丙○○拿現金一萬一千元（一萬五千元預扣四千元利息）予乙○○，余昆祐則要求
    乙○○交予身分證影本、女兒相片各乙份及當場簽立面額均為一萬五千元之本票
    二張供質押，並約定乙○○應每七日給付渠等利息四千元（即借貸一萬五千元，
    月息達一萬七千餘元，顯逾原本金額之不相當重利）；繼而，乙○○又分別於是
    日下午七時五十一分、八時二十五分、九時零三分許，接續撥打○九三九—六二
    八五五三號與余昆祐三人聯絡借款相關事宜；而余昆祐等三人則分別以丙○○所
    持用之○九五二—六三三八一六號行動電話，先後於八十九年六月九日下午七時
    五十二分、九時二十一分、九時三十一分許、八十九年六月十日下午四時九分及
    八十九年六月十五日上午九時六分，及以余昆祐所持用之○九一六—七○一一八
    二號行動電話，於八十九年六月十四日夜間十時五十五分許，與乙○○上開家用
    市內電話聯絡。嗣於八十九年六月十六日下午一時許（起訴書誤繕為九月十六日
    下午四時十五分許），余昆祐、丙○○二人前往乙○○上開居住處敲打鐵門欲收
    取次期四千元利息，乙○○因無力償付利息不敢開門，旋於同（十六）日下午四
    時十分許，余昆祐等三人在高雄市新興區○○○路二○○號十二樓之四（遠傳電
    信股份有限公司基地臺位址）附近，再以余昆祐所持用之○九一六—七○一一八
    二號行動電話與乙○○上開家用市內電話聯絡，欲再赴乙○○上開居住處收取四
    千元利息，乙○○不得已遂向警察機關報案，經警派員到場埋伏，於同（十六）
    日下午四時十六分許，在乙○○上開居住處，當場逮獲余昆祐、丙○○二人，並
    在余昆祐身上扣得渠所有持用○九一六—七○一一八二號行動電話（ＳＡＧＥＭ
    廠牌，ＭＣ八五八型）、○九三九—六二八五五三號行動電話（西門子廠牌）各
    一支（均含ＳＩＭ卡）；丙○○身上扣得渠所有持用○九五二—六三三八一六號
    行動電話（ＭＯＴＯＲＯＬＡ廠牌，ＣＤ九二八型），及丙○○向他人抵押借用
    門號不詳之行動電話（ＭＯＴＯＲＯＬＡ廠牌，Ｖ三六八八型，ＳＩＭ卡為中華
    電信發卡編號：ＳＯＳ九八四Ｇ○○九四一五號）各一支（均含ＳＩＭ卡）。
二、案經高雄市政府警察局三民第一分局報請臺灣高雄地方法院檢察署檢察官偵查起
    訴。
    理  由
一、訊據上訴人即被告（下稱被告）余昆祐、丙○○二人均否認有何常業重利犯行，
    被告余昆祐辯稱︰報紙不知何人刊登，沒有經營地下錢莊，伊在嘉義作鐵工，被
    害人乙○○欠伊前女友小詩錢，伊於八十九年五月初向小詩借錢，小詩告稱高雄
    有人欠錢，要伊代收，伊沒有小詩真實姓名及電話號碼，伊依小詩給的乙○○地
    址、電話，曾於八十九年六月九日與丙○○去過乙○○家中一次，問她要不要還
    錢，並未要求乙○○開立本票及交付身分證影本，八十九年六月十六日，乙○○
    稱有錢還，伊才過去看看，並無經營錢莊云云。被告丙○○則辯稱︰查獲當日因
    甲○○對高雄不熟，伊曾帶甲○○去向乙○○收錢，伊並未拿錢給乙○○，不知
    何人刊登報紙廣告，○九三九—六二八五五三號行動電話曾在案發前幾天前，在
    嘉義借余昆祐使用一、二次，八十九年六月九日、十日及十五日伊並未打電話給
    乙○○，伊曾與余昆祐去乙○○居住處二次，扣案行動電話（ＭＯＴＯＲＯＬＡ
    廠牌，ＣＤ九二八型）係余昆祐買來給伊使用，並無經營錢莊云云。惟查︰
  (一)右揭被告犯罪事實，業據被害人乙○○於偵查輔助機關即警詢中指述綦詳，並經
    證人即臺灣新聞報廣告代理商顏志成、證人即查獲員警黃鳳春、證人即中原廣告
    公司焦清英分別於原審審理中到庭證述屬實在卷，復有臺灣新聞報借款分類廣告
    影本乙紙在卷（警卷）可稽，且有被告余昆祐所持用○九一六—七○一一八二號
    行動電話（ＳＡＧＥＭ廠牌，ＭＣ八五八型）、○九三九—六二八五五三號行動
    電話（西門子廠牌）各一支（均含ＳＩＭ卡）及被告丙○○所持用○九五二—六
    三三八一六號行動電話（ＭＯＴＯＲＯＬＡ廠牌，ＣＤ九二八型）一支（含ＳＩ
    Ｍ卡）扣案足資佐證。另有臺灣新聞報社八十九年七月十二日新經廣字第八九
    ○七三九號函（見偵查卷頁二一）及中原廣告公司焦清英函（本案卷）附卷足憑
    。
  (二)按刑事訴訟法係採自由心證主義，對於證據之種類並未設有限制，被害人在警局
    之陳述，亦得採為認定犯罪事實之證據資料（最高法院七十二年台上字第一二０
    三號判例參照），縱現今對法院審判以外陳述之傳聞證據趨向無證據能力解釋，
    但就被告以外之人於司法警察機關調查中所為之陳述，具有可信之情況，且為證
    明犯罪事實之存否所必要，而有死亡或身心障礙致記憶喪失無法陳述或所在不明
    等情形之一，經詢問之司法警察到場證明者，得為證據（見修正刑事訴訟法第一
    百五十九條之三草案法文），而屬傳聞陳述不得作為證據之例外規定。查被告余
    昆祐、丙○○均自承：右開為警扣得之行動電話三支（除ＭＯＴＯＲＯＬＡ廠牌
    ，Ｖ三六八八型行動電話外），確係分別為渠等二人所持用等情在卷明確；又被
    告二人分別所持用如事實欄所示之行動電話，分別與被害人乙○○上開家用市內
    電話聯絡等情，此有遠傳電信股份有限公司○九一六—七○一一八二號行動電話
    雙向通聯紀錄（見偵查卷頁二二至三四）、臺灣大哥大股份有限公司○九三九—
    六二八五五三號行動電話雙向通聯紀錄（見偵查卷頁三七至四一）及○九五二—
    六三三八一六號行動電話雙向通聯紀錄（見偵查卷頁四二至五三）各乙份在卷可
    攷；而被害人乙○○於警詢中之陳述，乃被害人乙○○在偵查輔助機關高雄市政
    府警察局三民第一分局所為證明被告本件重利犯罪事實明確之陳述，且有上開通
    聯紀錄佐證其陳述為真實，又被害人乙○○經本院及原審審理中多次傳喚、拘提
    未到場，目前去向不明，亦經證人即承辦該案之員警曾德昇於本院到庭結證屬實
    ，則被害人乙○○於警訊中之陳述，依上開說明自有證據能力，況承辦警員即證
    人曾德昇於本院中證稱：「（本案）是被害人打電話到警局報案說他被地下錢莊
    逼錢，請我們到場，我們根據他所述之地址前往，被害人是住在大樓，到被害人
    家時，被害人說錢莊的人曾經來過，我請被害人將監視器打開，經過一個多小時
    ，在場的被告就出現，被告二人就坐電梯直接上被害人的家，當時我們警方人員
    是躲起來，被告二人進來後，出言討債以後我們再出面將他們逮捕，如果說被告
    不認識被害人那是不可能」、「被害人警訊筆錄內容，我們是根據被害人乙○○
    的陳述據實記載」等語，益徵被害人乙○○於警訊中指稱之真實性與可信性，是
    以，綜核被害人乙○○警詢中之陳述、證人曾德昇及前揭三份通聯紀錄情節相符
    ，且有上揭(一)所示之證據足資佐憑，矧以，被害人乙○○與被告二人素不相識，
    更無仇怨，衡情被害人乙○○自無設詞相誣之必要，是被害人乙○○於警詢中之
    陳述，堪認為真實，自得作為認定被告有右揭犯行之依據。
  (三)被告二人供述不實︰
    1.被告余昆祐既與「小詩」係男女朋友關係，且受託向被害人乙○○催討債務，
      竟無法提供其女友「小詩」之真實姓名、年籍、電話號碼等資料，及被害人乙○○積欠債務之相關事證以供查證，顯與常情有悖。
    2.被告余昆祐辯稱︰其於八十九年五月間，在嘉義作鐵工云云，亦未提出足資肯
      認之相當證據可憑，經原審訊問被告余昆祐提出離職證明或打卡紀錄時，被告
      余昆祐則稱：老闆告稱離職後不可以拿打卡紀錄，又改稱時間已久，沒有保存
      云云，委難僅憑被告余昆祐片面空言之供述，而遽為有利於被告余昆祐之事實
      認定。
    3.被告余昆祐又針對扣案之○九三九—六二八五五三號行動電話部分，辯稱︰係
      於八十九年六月二、三日左右，渠至高雄有一位男子，將ＳＩＭ卡賣予渠一千
      五百元，並告稱這張卡不用付錢，可以使用云云。然觀諸前揭該門號行動電話
      雙向通聯紀錄，自八十九年五月二十六日清晨四時零六分許起至八十九年六月
      十六日下午二時五十三分許止，僅於八十九年五月二十六日清晨四時零六分、
      同年五月二十七日下午七時二十八分、同年月日下午七時三十三分、同年六月
      一日夜間十一時三十六分、同年月七日夜間九時零六分、同年月十三日下午七
      時二十八分、同年月十四日下午一時十七分有發話紀錄，其餘絕大部分均為受
      話紀錄。衡情，苟被告余昆祐確知該門號行動電話撥打無須付費者，豈有絕大
      部分通聯紀錄為受話紀錄而極少發話紀錄之理！參以，證人焦清英於原審審理
      中到庭結證稱︰臺灣新聞報此則借款分類廣告，乃於八十九年五月間，廣告主
      陳姓男子透過報社打電話給中原廣告公司，並拿錢至中原廣告公司來刊登，八
      十九年六月份錢用完，中原廣告公司通知廣告主再行給付費用，嗣後廣告主未
      再給付費用，就將廣告停刊；中原廣告公司均以○九三九—六二八五三三號行
      動電話與廣告主陳姓男子聯絡等語（見原審九十年十月三日訊問筆錄），且臺
      灣新聞報借款分類廣告亦載有相同門號之行動電話號碼，顯見被告余昆祐使用
      該支門號行動電話，應係供不特定人為借款事宜與渠等聯絡之工具甚明。
    4.被告丙○○於原審辯稱︰○九三九—六二八五五三號行動電話曾在案發前幾天
      前，在嘉義借余昆祐使用一、二次云云（見原審九十年七月十一日審判筆錄）
      ，惟自前揭該門號行動電話雙向通聯紀錄以觀，被告二人為警逮獲當日（八十
      九年六月十六日）前回溯至八十九年五月一日止，僅八十九年五月三十日夜間
      十時五十分、同年六月四日下午六時零七分、同年月日下午六時十七分，有三
      通受話紀錄而已，足見被告丙○○供述不實，至為灼然。
    5.被告丙○○又辯稱︰八十九年六月九日、十日及十五日渠並未打電話給乙○○
      扣案行動電話（ＭＯＴＯＲＯＬＡ廠牌，ＣＤ九二八型）係余昆祐買來給渠使
      用云云，然查被告丙○○所持用之○九五二—六三三八一六號行動電話（ＭＯ
      ＴＯＲＯＬＡ廠牌，ＣＤ九二八型），先後於八十九年六月九日下午七時五十
      二分、九時二十一分、九時三十一分許、八十九年六月十日下午四時九分及八
      十九年六月十五日上午九時六分接續與被告乙○○家用00－0000000
      號電話通話等情，有前揭該門號之雙向通聯紀錄乙份附卷足徵，被告丙○○既
      持用該門號行動電話，且於八十九年六月十五日即與其兄先來高雄（見原審九
      十年七月十一日審判筆錄），豈有行動電話持用中不知撥打電話給何人之理！
      矧以，被告丙○○徒言未打電話予被害人乙○○，並未提出相當證據以實其說
      ，殊難足取。
    6.綜據上述，足認被告余昆祐、丙○○二人供述之憑信性（Creditability）實
      有嚴重瑕疵，不足採信。
  (四)證人焦清英於九十年十月三日原審審理中到庭結證並指證被告丙○○照片（見警
    卷）並非廣告主陳姓男子乙節，悉如前述，堪認尚有一名陳姓男子參與刊登借款
    分類廣告，並由余昆祐、丙○○二人執行借款及收取利息等工作，至為顯明。
  (五)徵諸被告余昆祐、丙○○及另一名陳姓成年男子等三人以每一萬五千元每月收取
    一萬七千餘元之利息貸款予他人，經換算結果，僅原本一萬五千元一年之利息計
    二十萬餘元，年利率已高達百分之一千三百九十（計算式︰4000/15000/7×365
    ≒1390.4748％），遠超過民法規定年利率百分之二十之最高限制，殊高於社會
    一般放款之利率，益見被告二人此等借款取息之行為，顯屬取得與原本顯不相當
    之重利。
  (六)綜上所述，本案事證已臻明確，被告余昆祐、丙○○二人犯行洵堪認定，應予依
    法論科。
二、按刑法上之常業犯，只須有賴某種職業為業之意思，而有事實之表現於外，不以
    藉犯罪為唯一生存者為必要（最高八十二年度第一次刑事庭會議紀錄參照）；況
    若明知社會上有因急迫而舉債濟急，及因輕率或無經驗者從事舉債之情形，遂預
    定苛刻之條件，一俟他人告貸，即藉以博取重利為常業者，縱其雖非對於特定人
    乘機利用，亦難謂非對一般人具有犯罪之概括故意，是其犯有刑法第三百四十四
    條所載之情形，自當論以常業重利罪，最高法院二十七年上字第五二○號著有判
    例足佐。查被告余昆祐、丙○○及「陳姓男子」三人於報紙上刊登借款分類廣告
    ，在不特定地點散布，招徠不特定人，乘不特定人急迫、輕率或無經驗之際，以
    顯與原本不相當之重利貸予借用人款項，揆諸前揭說明，被告余昆祐、丙○○及
    「陳姓男子」等三人顯有以貸放高利為業，且恃以維生之意甚明，核被告余昆祐
    、丙○○二人所為，係犯刑法第三百四十五條之常業重利罪。被告二人與另一名
    陳姓成年男子對於常業重利犯行，具有犯意聯絡及行為分擔，為共同正犯。
三、原審因而適用刑法第二十八條、第三百四十五條、第四十一條第一項、第三十八
    條第一項第二款，罰金罰鍰提高標準條例第一條前段、第二條規定，並審酌被告
    二人時值青壯年，不思循合法正當途徑獲致財富，竟為牟利，乘他人需錢孔急之
    急迫時，貸以金錢，而取得與原本顯不相當之重利，並恃以維生，嚴重破壞金融
    秩序，然渠等刊登報紙借款分類廣告期間非長，所生危害應非重大及犯後態度等
    一切情狀，各量處有期徒刑六月，並均諭知易科罰金之折算標準，且以扣案之○
    九一六—七○一一八二號行動電話（ＳＡＧＥＭ廠牌，ＭＣ八五八型）、○九三
    九—六二八五五三號行動電話（西門子廠牌）及○九五二—六三三八一六號行動
    電話（ＭＯＴＯＲＯＬＡ廠牌，ＣＤ九二八型）各一支（均含ＳＩＭ卡）分屬被
    告余昆祐、丙○○二人所有，業據被告二人供明在卷，且均為供渠等二人常業重
    利犯行所用之物，悉如前述，均依刑法第三十八條第一項第二款之規定，併予
    宣告沒收。至在被告丙○○身上查扣門號不詳之行動電話（ＭＯＴＯＲＯＬＡ廠
    牌，Ｖ三六八八型，ＳＩＭ卡為中華電信發卡編號：ＳＯＳ九八四Ｇ○○九四一
    五號）一支（含ＳＩＭ卡），被告丙○○於警訊中已供稱係向他人抵押借用之物
    ，非其所有，自不得宣告沒收。末按中華民國刑法第四十一條業經立法院於九十
    年一月四日修正，總統於同月十日公布，並自該月十二日起施行，雖被告所犯之
    上開刑法第三百四十五條之常業重利罪為最重本刑五年以下有期徒刑之罪，依被
    告二人行為時即修正前刑法第四十一條之規定，所宣告之刑不得易科罰金，然因
    渠等行為後刑法第四十一條修正為：「犯最重本刑為五年以下有期徒刑以下之刑
    之罪，而受六月以下有期徒刑或拘役之宣告，因身體、教育、職業或家庭之關係
    ，執行顯有困難者，得以一元以上三元以下折算一日，易科罰金。但確因不執行
    所宣告之刑，難收矯正之效，或難以維持法秩序者，不在此限。併合處罰之數罪
    ，均有前項情形，其應執行之刑逾於六月者，亦同」，惟易科罰金之事項，係關
    於刑之執行之事項，與罪刑之輕重問題無涉，自應依新法之規定處理，不生新舊
    法律適用之比較問題，附此敘明。經核原判決認事用法，均無不合，量刑亦甚妥
    適，被告二人上訴意旨否認犯罪，指摘原判決不當，為無理由，應予駁回。
據上論斷，應依刑事訴訟法第三百六十八條，判決如主文。
本案經檢察官郭振昌到庭執行職務。
中華      民      國    九十一    年      七      月    十二    日
                              臺灣高等法院高雄分院刑事第七庭
                                  審判長法官  李春昌
                                        法官  黃憲文
                                        法官  莊飛宗
右正本證明與原本無異。
如不服本判決應於收受本判決後十日內向本院提出上訴書狀，其未述上訴理由者，
並得於提起上訴後十日內向本院補提理由書狀（均須按他造當事人之人數附繕本)「
切勿逕送上級法院」。
                                      書記官  張明賢
中      華      民      國    九十一    年      七      月     十五   日
附錄本案論罪科刑法條全文︰
刑法第三百四十五條
以犯前條之罪為常業，處五年以下有期徒刑，得併科三千元以下罰金。
